【裁判字號】    95,簡,809
【裁判日期】    951114
【裁判案由】    有關行政執行事務
【裁判全文】
臺北高等行政法院裁定
                                     95年度簡字第00809號
原      告  甲○○
                          送達.
被      告  法務部行政執行署
代  表  人  丙○○（署長）
上列當事人間因有關行政執行事務事件，原告不服法務部行政執
行署中華民國95年9 月21日95年度署聲議字第325 號聲明異議決
定書，提起行政訴訟。本院裁定如下︰
    主  文
原告之訴駁回。
訴訟費用由原告負擔。
    理  由
一、按原告之訴若有起訴不合程式或不備其他要件，且其情形無
    從補正者，行政法院應以裁定駁回之。行政訴訟法第107 條
    第1 項第10款定有明文。
二、本件原告起訴意旨略以：本件87年至89年之汽車燃料使用費
    ，其時效已逾5 年而消滅，台北行政執行處竟仍然對原告執
    行，原告聲明異議，亦為法務部行政執行署駁回，爰提起行
    政訴訟，請求撤銷法務部行政執行署之決定等語。
三、按行政執行法第9 條明定：「義務人或利害關係人對執行命
    令、執行方法、應遵守之程序或其他侵害利益之情事，得於
    執行程序終結前，向執行機關聲明異議。前項聲明異議，執
    行機關認其有理由者，應即停止執行，並撤銷或更正已為之
    執行行為；認其無理由者，應於10日內加具意見送直接上級
    主管機關於30日內決定之。行政執行，除法律另有規定外，
    不因聲明異議而停止執行。但執行機關因必要情形，得依職
    權或申請停止執行」。而在該條文之立法理由中復載明「…
    行政執行如依行政機關作成之行政處分或法院裁定為之者，
    其聲明異議係對上述行政執行程序有關的事項有所不服請求
    救濟，與義務人對行政機關作成之行政處分不服應循訴願、
    行政訴訟程序請求救濟，或對法院裁定不服，應提抗告者，
    迥然不同。故處理本條聲明異議之機關，最高層次祇到執行
    機關之直接上級主管機關為止，又執行機關或其直接上級主
    管機關對聲明異議所為之決定，非行政處分，義務人或利害
    關係人不得對之提起訴願、再訴願或行政訴訟。2.行政執行
    貴在迅速有效，始能提高行政效率，故其救濟程序宜採簡易
    之聲明異議方式。除執行機關認其聲明異議有理由，應即停
    止執行，並撤銷或更正已為之執行行為外，如認其無理由者
    ，應於10日內加具意見，送直接上級主管機關於30日內決定
    之，異議人對之不得再聲明不服」。
四、而從上述條文規定內容及其立法理由觀之，顯然行政執行法
    第9 條所定之聲明異議程序有別於一般行政救濟程序，為一
    法定之特別救濟程序，異議人對行政執行署之決定應不得再
    聲明不服。
五、雖然立法院係以行政院所提「行政執行法重行修正草案」為
    藍本經朝野協商通過行政執行法修正條文，而原草案中關於
    「異議人對之不得再聲明不服」部分於二讀會前經朝野協商
    後未見諸文字，惟前述執行機關之直接上級機關即行政執行
    署為最終之決定之立法理由並未為刪除，因此尚不能以前述
    行政院函送立法院審議之「行政執行法重修正草案」第9 條
    第2 項關於「異議人對之不得再聲明不服」文字遭刪除，即
    認對聲明異議所為之決定，不准提起行政救濟於法有違。況
    行政執行貴在迅速有效，始能提高行政效率，故其救濟程序
    乃採簡易之聲明異議方式（行政執行法第9 條立法理由第3
    項參照），如再允許異議人對執行機關之直接上級機關就聲
    明異議所為之決定提起訴願及行政訴訟，則無異聲明異議成
    為就聲明異議所不服之執行行為提起訴願及行政訴訟之前置
    程序，行政救濟程序多一層級，反有失行政執行救濟程序採
    取簡明之聲明異議方式之立法本旨。
六、又行政執行如依行政機關作成之行政處分或法院裁定為之者
    ，其聲明異議係對上述行政執行程序有關的事項有所不服請
    求救濟，與義務人對行政機關作成之行政處分不服應循訴願
    、行政訴訟程序請求救濟，或對法院裁定不服，應提抗告者
    ，迥然不同，已如前述。行政執行法第9 條有關聲明異議之
    規定非僅適用於同法第2 章「公法上金錢給付義務之執行」
    ，尚包括第3 章「行為或不行為義務之執行」及第4 章「即
    時強制」，而行政執行措施多屬事實行為，不涉及行政實體
    法上之判斷，縱執行措施兼具行政處分之性質或為另一行政
    處分，但執行程序貴在迅速終結，法律既明定聲明異議為其
    特別救濟程序，就聲明異議有無理由，由執行機關之直接上
    級主管機關決定之，關於行政執行之執行名義既為行政機關
    行政處分或法院裁定，可依通常之行政爭訟程序請求救濟以
    獲得保障，已符合司法院釋字第423 號解釋就一般行政處分
    應保障人民訴願及訴訟權益之意旨。
七、至於行政執行階段，對於執行程序不服之救濟，係因應執行
    程序爭訟之非涉實體法判斷之特殊性，適用「效率」法律原
    則而採簡明之聲明異議方式，此特別救濟程序與一般行政處
    分之爭執應允其提起訴願、行政訴訟以資救濟，如無法律明
    文而對人民訴訟權利加以限制，即與法律保留原則不符者，
    應為不同法律原則取捨後所為之適用問題，與司法院釋字第
    423 號解釋就一般行政處分應保障人民訴願及訴訟權益之意
    旨並不相違。
八、本件原告不服台北行政執行處之強制執行，向被告聲明異議
    ，經法務部行政執行署於95年9 月21日以95年度署聲議字第
    325 號聲明異議決定書予以駁回，是原告既對被告之行政執
    行程序事項業已提出救濟，依前開說明，原告對法務部行政
    執行署之聲明異議決定書即不得再依一般行政救濟程序聲明
    不服。從而原告提起本件行政訴訟，揆諸首揭法條規定，其
    起訴難認為合法，應予駁回。又本件訴訟既不合法，其實體
    上之主張即無庸審酌，併此陳明。
依行政訴訟法第107 條第1 項第10款、第104 條、民事訴訟法第
95條、第78條，裁定如主文。
中    華    民    國    95    年    11    月    14    日
                           第二庭  法  官  陳金圍
上為正本係照原本作成。
本件以訴訟事件所涉及之法律見解具有原則性者為限，始得於本
裁定送達後10日內向本院提出抗告狀（須按他造人數附繕本），
並經最高行政法院許可後方得抗告。
中    華    民    國    95    年    11    月    14    日
                                   書記官  陳可欣


司法院資訊處製作；財團法人民間司法改革基金會備份。
